【裁判字號】    99,上易,79
【裁判日期】    991109
【裁判案由】    塗銷抵押權設定登記等
【裁判全文】
臺灣高等法院臺南分院民事判決    99年度上易字第79號
上  訴  人  己○○
訴訟代理人  簡承佑  律師
            張育誠  律師
被上 訴 人  丁○○
訴訟代理人  乙○○
上列當事人間請求塗銷抵押權設定登記等事件，上訴人對於中華
民國99年2月25日臺灣雲林地方法院第一審判決（98年度訴字第
425號）提起上訴，本院於99年10月26日言詞辯論終結，茲判決
如下：
    主  文
上訴駁回。
第二審訴訟費用由上訴人負擔。
    事  實
甲、上訴人方面：
一、聲明：(一)原判決廢棄。(二)被上訴人在第一審之訴駁回。(三)第
    一、二審訴訟費用均由被上訴人負擔。
二、陳述：除與原判決記載相同者，茲引用之外，補稱略以：
  (一)系爭借款、利息及違約金之數額：
  1.被上訴人與丙○○、乙○○等三人，於民國（下同）86年4
    月7日共同向上訴人借款新台幣（下同）342萬元一情，有借
    據可資為憑，而被上訴人對該借據真正亦不爭執，依民事訴
    訟法第357條、第358條第1項，該紙借據內容上並記載「借
    款金額新台幣參佰肆拾貳萬元整，即日收訖無訛」等語，自
    應認上訴人就兩造間借款要物性之具備，已盡舉證責任（最
    高法院80年台上字第2133號、86年台上字第3880號判例參照
    ），原審認事用法顯有違誤。
  2.被上訴人雖主張實際僅借得285萬元，上訴人預扣以月息5％
    計算之三個月利息51.3萬元、以利息一成計算之介紹費5萬
    元、抵押權設定規費4200元及代書費2800元云云。此與一般
    民間借款係以「無擔保借款月息僅為3％，介紹費係按借款
    金額之百分比計算，抵押權設定登記規費為設定金額之千分
    之一，代書費則按件計酬」等情不符，顯然係拼湊而來。至
    於證人丙○○為被上訴人之岳父（被上訴人訴訟代理人乙○
    ○則為丙○○之女），於本件訴訟具有相當利害關係，立場
    有偏頗之虞，其證詞難以採信。
  3.被上訴人主張自86年7月7日起即無法支付利息，共同債務人
    乙○○與上訴人於87年10月7日結算利息，上訴人自願將利
    率降至月息l%云云，惟本件借款尚有擔保品存在，並無擔保
    品不足而難以受償之情形，上訴人無須自願降低利息。被上
    訴人雖交付票面金額為23萬元及22萬元之支票二紙予上訴人
    ，不能以此證明被上訴人已清償87年11月7日以前之利息及
    違約金。至於乙○○於何時將該二紙支票交付上訴人，上訴
    人於原審之陳述應為記憶不清所致，此乃因開庭中審判長突
    然問及該二張支票，事隔十餘年，上訴人未加深思，即憑個
    人記憶直接回答，以致與事實有所出入。
  4.系爭抵押權擔保金額所以由原先設定412萬元，辦理變更登
    記，減少為342萬元，乃係因被上訴人屆期並未清償借款，
    而依系爭抵押權設定書，應自86年7月8日起加計本金每百元
    每日加征新台幣一角之違約金，算至88年5月，違約金共計
    272萬元，連同未清償借款本金342萬元，加計代償銀行貸款
    444萬元，扣除上訴人購買附表二房地之價金後，被上訴人
    未清償債務餘額為272萬元，故而將系爭抵押權擔保金額辦
    理減少變更登記。
  (二)上訴人購買丙○○附表二房地價額：
  1.上訴人之所以向訴外人丙○○購買附表二房地，係因該房地
    遭債權銀行聲請強制執行，丙○○為免遭受更大損失而急欲
    出售，而與上訴人達成買賣合意，而非上訴人亟欲取得該房
    地。再者，當時丙○○、丁○○、乙○○等三人仍積欠上訴
    人本金、利息及違約金，支付利息之支票亦未獲清償，再加
    計上訴人代償房地貸款444萬1455元，總額遠逾750萬元，上
    訴人怎能同意以750萬元買受附表二房地，並以之抵銷上開
    全部債務。故而，上訴人於88年5月間向丙○○購買附表二
    房地價金，除由上訴人代償銀行之抵押借款本息444萬1455
    元、雜支及執行費用外，只抵銷系爭借款至88年5月之利息
    、違約金及本金70萬元（尚餘本金272萬元），此有辦理系
    爭抵押債權變更登記之代書庚○○可證。
  2.被上訴人所有附表一之土地曾於89年間經訴外人中租迪和股
    份有限公司聲請強制執行在案（臺灣雲林地方法院89年執字
    第3605號），上訴人亦以抵押權人具狀聲明參與分配，若兩
    造於88年6月間有約定以丙○○出售附表二房地之價金抵銷
    全部借款債務，則被上訴人既已無積欠上訴人任何債務或系
    爭抵押權變更未獲其同意，惟被上訴人於當時並無任何異議
    之舉，卻於事隔將近10年後，因上訴人聲請拍賣抵押物，始
    提出本件塗銷抵押權訴訟，有違常情。
  3.退萬步言，縱認上訴人係以750萬元向丙○○買受附表二房
    地，然上訴人否認向丙○○購買附表二房地時，有與丙○○
    約定買賣價金之給付，係以上訴人代為清償該房地之銀行借
    款444萬1455元後，剩餘之價金305萬8545元用以抵銷系爭借
    款之本金、利息及違約金等債務之情事，此未見被上訴人舉
    證以實其說，原審以上訴人所辯不足採信，作為認定被上訴
    人主張屬實之依據，此顯屬有違證據法則。
  (三)上訴人辦理系爭抵押權變更登記已取得借款人同意：
  1.若上訴人購買附表二房地時即明確同意抵銷系爭借款之本息
    、違約金等全部債權，則丙○○、乙○○或丁○○應會要求
    上訴人出具債務清償證明書，以便塗銷系爭土地之抵押權登
    記，而非對該抵押權登記之存在未加理會；且被上訴人至遲
    於89年間已知悉系爭抵押權設定變更之情事，被上訴人當時
    並無異議之舉，足證被上訴人確有同意該抵押權內容之變更
    。況上訴人辦理系爭抵押權變更登記，將擔保債權金額由41
    2萬元減少為342萬元一情，適足以證明雙方買賣附表二房地
    之價金僅抵銷借款本金70萬元，否則縱未為擔保物減少及權
    利內容等變更，亦無損於上訴人債權之擔保，上訴人實無須
    多此一舉。
  2.被上訴人及丙○○於鈞院99年6月2日準備程序時，均不否認
    系爭抵押權變更登記契約書上蓋用之印章及檢附之身分證確
    為其等所有，以印章及身分證均為私密物品及文件，若非已
    取得其等同意辦理變更，上訴人焉有可能取得印章及身分證
    ，足見系爭抵押權之變更登記確經其等之同意。至於證人辛
    ○○僅表示並未協助將系爭抵押權變更登記之送件，並未證
    述被上訴人及丙○○有不同意辦理變更之情事，故尚難以證
    人辛○○之證述作為上訴人為變更登記未取得同意之不利認
    定。
三、證據：除援用原審提出者外，補提臺灣雲林地方法院89年執
    字第3605號給付票款執行事件全卷（含參與分配卷宗）、臺
    灣雲林地方法院98年度司拍字第220號民事裁定、計算書二
    紙、己○○購買丙○○附表二房地申請所有權移轉登記相關
    文件（以上均影本）為證，並聲請傳訊證人庚○○。
乙、被上訴人方面：
一、聲明：(一)上訴駁回。(二)第二審訴訟費用由上訴人負擔。
二、陳述：除與原判決記載相同者， 茲引用之外，補稱略以：
  (一)系爭借款及利息數額：
  1.系爭借據上之「即日收訖無訛」，係指雙方合意之借貸金額
    而言，但被上訴人簽立上訴人提出之系爭借據時，該借據上
    之金額是空白未填，此觀之借據上金額與擔保物之坐落所書
    寫之筆跡及顏色不同，且上訴人在借據金額處蓋有被上訴人
    之印章，預先作為其事後填寫錯誤時修正之用即明。是被上
    訴人於簽立借據時借貸金額欄既為空白，則系爭借據上「即
    日收訖無訛」字樣，顯然欠缺標的而無意義，不能證明借貸
    金額已有意思表示一致且已交付之情事。
  2.按民間金錢貸放之習慣，其利息有：月息60%，即借款10
    萬元每10日之利息為2萬元，一個月共6萬元（此為最重的地
    下錢莊之無擔保品之借款利息）。月息9%，即借10萬元，
    一個月利息為9000元（此為當鋪貸放之有汽車、金飾、不動
    產為擔保品之借款利息)。本件上訴人貸放則係依當鋪貸放
    標準折半優惠為月息4.5%，經四捨五入以月息5%之利率計算
    ，實為符合民間金錢貸放業之常情；系爭代書費2800元，因
    上訴人並非整案委託代書辦理，僅委託代為書寫抵押權設定
    登記所須之表格，再由被上訴人自行辦理登記，故代書費用
    僅收取2800元，亦屬合理，並無違反常情。
  3.上訴人之所以願將利率自月息5%降為月息1%，係因當時被上
    訴人已週轉不靈而倒閉，而抵押權設定書之利息欄係約定「
    無」，其實際約定利率再高，縱拍賣抵押物也無法取得高額
    利息，故上訴人本著不無小補之心態，自願降低利率。又訴
    外人乙○○所交付上訴人之面額23萬元及22萬元二張支票，
    係用以清償自86年7月7日起至87年11月7日止，按月息1%所
    計算之利息，倘上訴人主張該二張支票非清償利息，則應就
    該二張支票作何他用一節負舉證責任。況且，上訴人於99年
    9月14日言詞辯論時自承：「87年雙方結算結果，被上訴人
    尚欠利息40幾萬元，所以當時開二張支票給上訴人，但後來
    都跳票了」，由此可證兩造業已結算過利息。
  (二)上訴人以750萬元向丙○○購買附表二房地一節，業據上訴
    人於99年9月1日準備程序自承在卷（該期日筆錄第4頁），
    另有證人戊○○於原審及鈞院證述在卷。兩造並約定價金以
    代償銀行借款及系爭抵押權擔保借款債務全部抵銷，至於價
    金超過部分，基於民法第736條和解法理，為上訴人讓步之
    情況。系爭抵押權債務已因清償而消滅，而當時上訴人表示
    由其自己辦理附表二房地所有權移轉時併同辦理抵押權塗銷
    登記，故被上訴人並未要求其出具「債務清償証明書」，而
    交由上訴人自行辦理塗銷登記。且債務之清償應依事實認定
    ，非以債權人有否出具「債務清償証明書」作依據，故上訴
    人主張被上訴人未要求其出具「債務清償証明書」，即表示
    債務尚未清償，於法無據，實不足採信。
  (三)被上訴人並未同意辦理系爭抵押權內容變更登記：
  1.上訴人於89年10月24日於89年臺灣雲林地方法院89年執字第
    3605號強制執行案件雖曾具狀參與分配，惟被上訴人並未接
    獲執行法院之通知，該強制執行案件事後經債權人中租迪和
    股份有限公司撤回而未拍賣，亦未作成分配表，故被上訴人
    尚未得知上訴人未塗銷系爭抵押權之情事；直到96年底，上
    訴人前往訴外人戊○○處所，欲向被上訴人催討時方知系爭
    抵押權尚未塗銷一事，被上訴人一再催促上訴人應予塗銷而
    未果，嗣於98年間，被上訴人接獲上訴人聲請拍賣抵押物裁
    定，遂於同年提起本件塗銷抵押權訴訟。再者，該執行事件
    寄發予通知被上訴人之文件，雖有抵押權人己○○，然該記
    載僅按登記簿謄本而為記載，並不代表該抵押權所擔保之債
    權存在，倘該次執行案拍賣終結而製作分配表，將上訴人列
    入分配，被上訴人定會提起分配表異議之訴予以排除，惟該
    案最終因撤回而無分配表之製作，故被上訴人何時得知系爭
    抵押權未塗銷，與本件請求塗銷抵押權登記，實無相關連，
    亦非本件塗銷抵押權之要件。
  2.訴外人乙○○於87年6月4日已遷址「雲林縣斗六市○○里○○
    鄰○○街73號」，於88年4月19日再遷址於「雲林縣斗六市
    梅林裡18鄰埤頭路25號」，惟上訴人辦理系爭抵押權變更登
    記時所檢附之乙○○身分證影本，仍為乙○○未遷住前之「
    雲林縣斗六市○○里○○鄰○○路35巷10號」舊地址的舊身分
    證影本，顯然上訴人係未經被上訴人、乙○○等人之同意而
    辦理系爭抵押權內容變更登記，否則乙○○定會交付遷址後
    之新身分證影本。
  3.又抵押權內容變更登記需由雙方會同辦理（若辦理塗銷，僅
    抵押權人單方即可辦理），但不須債務人之印鑑證明，而系
    爭抵押權內容變更登記，確係上訴人偽刻「丁○○、丙○○
    、乙○○」等人之印章，並由上訴人擅自交付證人辛○○辦
    理，後因被上訴人未親自到交付證件及用印，以致於證人辛
    ○○不敢送件辦理抵押權內容變更登記，上訴人遂自行送件
    辦理等情，有證人辛○○、庚○○證述在卷。至於被上訴人
    於鈞院99年6月2日準備程序中，當時庭上拿了一份登記申請
    書（不知係為「抵押權設定登記申請書檢附之身分證影本」
    ，抑或「抵押權內容變更登記申請書檢附之身分證影本」）
    ，指著申請書內之被上訴人身分證影本，詢問丁○○這是不
    是你的？丁○○看了身分證影本後，即回答「是」，故上訴
    人丁○○並非回答身分證上所蓋的印章為其所有，而係對身
    分證影本不否認。
三、證據：除援用原審提出者外，補提抵押權設定登記申請案資
    料、所有權移轉登記申請案資料、抵押權塗銷登記暨抵押權
    內容變更登記申請案資料及乙○○戶籍謄本乙份，並聲請傳
    訊證人丙○○、甲○○○、戊○○到庭。
丙、本院依兩造之聲請傳訊證人庚○○、丙○○、戊○○、甲○
    ○○到庭，並依職權訊問上訴人己○○，並傳訊證人辛○○
    、乙○○到庭。
    理  由
一、被上訴人主張：被上訴人前於86年4月7日與訴外人丙○○、
    乙○○共同向上訴人借款285萬元（下稱系爭借款），並以
    被上訴人所有如附表一所示之三筆土地及丙○○所有如附表
    二所示之二筆土地、一棟建物共同設定擔保金額412萬元之
    抵押權予上訴人（下稱系爭抵押權），以供擔保系爭借款之
    清償。嗣於88年5月間，上訴人與共同借款人丙○○達成合
    意，將丙○○所有之如附表二所示土地暨建物作價750萬元
    售予上訴人，價金之給付以「上訴人代為清償該房地前向第
    一商業銀行斗六分行（下稱第一銀行）設定抵押擔保之借款
    444萬1455元」及「系爭借款285萬元之本金、利息及違約金
    等全部債務」為抵銷，系爭借款債務已經抵銷而消滅，惟上
    訴人不僅未辦理系爭抵押權之塗銷，反而未經被上訴人及丙
    ○○、乙○○等三人之同意，私自偽刻伊等之印章，自行於
    88年8月2日向雲林縣斗六地政事務所辦理變更系爭抵押權登
    記（該所斗地普字第142380號），將系爭借款擔保物減少為
    如附表一所示三筆土地、擔保債權金額則減為342萬元。為
    此，依民法第767條規定，求為確認上訴人於附表一所示三
    筆土地上之抵押權不存在，並命上訴人塗銷該系爭抵押權設
    定登記之判決等語。（原審為上訴人敗訴之判決）
二、上訴人則以：被上訴人借款金額為342萬元，有上訴人不爭
    執真正之借據可憑；至於被上訴人主張之預扣利息利率、抵
    押權登記規費、代書費用等支出數額，均與一般民間借款不
    符。上訴人購買丙○○如附表二房地，係約定總價款為「上
    訴人代為清償如附表二房地之銀行貸款444萬1455元、雜支
    及執行費用，系爭借款至88年5月20日之利息、遲延利息、
    違約金（原約定86年7月7日清償），及本金中之70萬元」，
    被上訴人尚餘借款本金272萬元未清償，故上訴人與共同借
    款人（被上訴人、丙○○、乙○○）在88年8月向斗六地政
    事務所申請變更系爭抵押權登記，將擔保物減少為附表一土
    地，擔保金額則減為342萬元，於法並無不合云云，資為抗
    辯。
三、兩造所不爭執事項：
  (一)被上訴人與訴外人乙○○、丙○○等三人，於86年4月7日共
    同向上訴人借款，並以如附表一、二所示土地、建物設定抵
    押權予上訴人為該借款債權之擔保。
  (二)上訴人於88年5月間，向訴外人丙○○購買如附表二之土地
    及建物，並約定由上訴人代償該房地向第一銀行之抵押貸款
    444萬1455元作為部分價金之給付。
  (三)以上事項，有抵押權設定契約書、土地建物登記簿謄本及代
    償抵押借款明細附卷可稽（原審卷第12至36頁），且為兩造
    所不爭執，應採信為真實。
四、被上訴人主張「系爭借款已因抵銷而消滅，上訴人不僅未將
    系爭抵押權塗銷，反而未經同意辦理不實之抵押權變更設定
    」等語，為被上訴人所否認，並以前開情詞置辯。是本件應
    審酌者為：(1)系爭借款本金及利息相關約定為何？(2)上訴人
    於88年5月間購買丙○○如附表二之房地之價金若干？被上
    訴人主張該買賣價金餘款於扣除貸款後，已與所欠上訴人債
    務全部抵銷完畢，有無理由？(3)被上訴人請求塗銷系爭變更
    抵押權登記，有無理由？爰分別論述如下：
  (一)系爭借款本金及利息等相關約定為何？經查：
  1.按「文書之證據力，有形式上證據力與實質上證據力之分。
    前者係指真正之文書即文書係由名義人作成而言；後者則為
    文書所記載之內容，有證明應證事實之價值，足供法院作為
    判斷而言。必有形式上證據力之文書，始有證據價值可言」
    、「當事人提出之私文書，縱屬真正，亦僅有形式之證據力
    ，至其實質證據力之有無，則應由法院調查審認」（最高法
    院91年度台上字第1645號、90年度台上字第771號判決要旨
    參照）。
  2.本件兩造間系爭消費借貸契約，業據上訴人提出86年4月7日
    借據為證，借據內容載明：「一借款金額：新台幣參佰肆拾
    貳萬元整，即日收訖無訛。二借款期間：自民國86年4月7日
    起至86年7月7日。到期即將借款本息壹次清償。三借款利息
    ：依法定利率百分之五計算。四付息方法：於借款日起每月
    底結算。五遲延利息：依法定利率百分之五加二分之一計算
    。六建築物（按：應為違約金之誤）：本金每百元每日加徵
    新台幣壹角。（下略）」（原審卷第10至11頁）；此外，兩
    造抵押權設定契約書，亦載明「擔保權利金額：新台幣肆佰
    壹拾貳萬元正、債務清償日期：中華民國86年7月7日、利息
    ：利息約定無、遲延利息：無、違約金：本金每百元每日加
    征新台幣壹角、權利存續期間：自86年4月7日至86年7月7日
    」（原審卷第12頁至第13頁），為兩造所不爭，足認兩造約
    定之利息為「法定利率百分之五」，違約金為「本金每百元
    每日加徵新台幣壹角」（即每日1/1000元），為兩造所不爭
    。
  3.次按「稱消費借貸者，謂當事人一方移轉金錢或其他代替物
    之所有權於他方，而約定他方以種類、品質、數量相同之物
    返還之契約」，民法第474條第1項定有明文。又「消費借貸
    為要物契約，因金錢或其他代替物之交付而生效力，故利息
    先扣之消費借貸，其貸與之本金額應以利息預扣後實際交付
    借用人之金額為準。如當事人間就是否已實際交付之事實有
    爭執，應由主張已為交付之貸與人負舉證責任」（最高法院
    88年度台上字第1346號判決要旨參照）。經查：
  (1)本件借款之本金數額若干，兩造迭有爭執，依借據所載「借
    款新台幣參佰肆拾貳萬元整，即日收訖無訛」（原審卷第10
    頁）及系爭抵押權設定契約書記載「擔保新台幣肆佰壹拾貳
    萬元」（原審卷第12頁），核與上訴人抗辯「設定金額係按
    借款金額加兩成計算」大致相符（計算方法：342萬元×1.2
    =410.4萬），堪信被上訴人原先借款金額係342萬元無誤。
    惟被上訴人主張伊實際僅收受285萬元現金，並提出借款計
    算方式如下：「上訴人係將預扣三個月之利息51.3萬元（34
    2萬元×5%×3=513000元）、利息一成計算之介紹費5萬元、
    抵押權設定規費4200元、代書費2800元等項目均預先計入，
    故實際上僅交付借款285萬元」，本院於99年10月6日準備程
    序訊問上訴人「有無預扣利息51萬3000元」乙節，上訴人分
    別答稱「忘記了」、「當時約定借款3個月，逾期未還即按
    違約金計算，至於有無預扣利息我忘了。」，查上訴人就「
    代書費、登記費、介紹費係由何人支付？」部分，上訴人明
    確答稱「是被上訴人借的錢，代書也是他們請的，都是他們
    支付」（本院卷第204頁），惟上訴人就有無預扣利息部分
    一再答覆「忘記了」，明顯係避重就輕之詞。參以本件借款
    期間係3個月（86年4月7日至86年7月7日），而依上訴人提
    出之計算表（原審卷第115頁），所請求之違約金係自86年8
    月7日起算，依上事證，顯見借款3個月利息已付清，被上訴
    人主張「上訴人係從86年8月7日開始請求利息，足以證明前
    面3個月的利息早已扣掉了」（本院卷第204頁），尚堪採信
    ，上訴人有預扣3個月利息51萬3000元（342萬元×5%×3=51
    3000元）之事實，堪予認定。
  (2)次按「債權人除前條限定之利息外，不得以折扣或其他方法
    ，巧取利益。」民法第206條定有明文。本件被上訴人向上
    訴人借款342萬元，上訴人預扣51萬3000元利息，僅交付被
    上訴人290萬7000元（342萬元－51萬3000元=290萬7000元）
    ，因此本件借貸金額應認定為290萬7000元，上訴人依342萬
    元計算，難認有理由。又本件係被上訴人向上訴人借款，上
    訴人辯稱「有關之代書費、登記費、介紹費應由被上訴人支
    付」，核與社會常情相符，此部分費用既由被上訴人（借款
    人）負擔，自應列入借款金額之內。依上所述，本件兩造間
    在290萬7000元金額範圍內，始成立消費借貸關係。
  (二)上訴人於88年5月間購買丙○○如附表二之房地之價金若干
    ？被上訴人主張該買賣價金餘款於扣除貸款後，已與所欠上
    訴人債務全部抵銷完畢，有無理由？經查：
  1.被上訴人主張「上訴人於88年5月間與共同借款人丙○○合
    意，將丙○○所有如附表二之土地、建物作價750萬元售予
    上訴人，雙方約定價金之給付方式，由上訴人代為清償該房
    地前向第一銀行設定抵押擔保之貸款餘額444萬1455元，剩
    餘價金305萬8545元，則抵銷系爭285萬元借款之本金、利息
    及違約金等全部債務」云云。
  2.上訴人於88年5月間購買丙○○如附表二之房地之價金若干
    ？經查：
  (1)丙○○所有如附表二之土地、建物於87年底至88年間，曾由
    債權人第一銀行向臺灣雲林地方法院聲請拍賣抵押物強制執
    行，當時鑑定價格合計達768萬元，有該院87年度執字第670
    2號強制執行卷宗所附鑑定資料可參（原審卷第133至135頁
    ），堪信如附表二房地於88年間確有超過750萬元之價值，
    被上訴人主張丙○○將附表二之房地作價750萬元售予上訴
    人一節，尚與市價行情相當。
  (2)被上訴人主張附表二房地之以750萬元出售予上訴人乙節，
    業經證人丙○○於原證詞證述無訛（原審卷第68頁正反面）
    外，復經證人戊○○於原審及本院證述：「（當時他們討論
    你清楚？）還記得，被告（上訴人）去找原告要錢的時候，
    我有聯絡原告訴代（乙○○）過來，當時是有聽到原告訴代
    說，房子已經賣給你750萬元，被告說我只有賣給一位校長
    700萬元而已，其他不清楚」、（原審卷第68頁反面至第69
    頁正面，本院卷第95頁正面）；而上訴人雖於本件訴訟審理
    過程曾辯稱「當時並未言明附表二房地之買賣價金，該房地
    並無750萬元之價值」云云，惟嗣於本院99年9月1日準備程
    序則自陳：「（當時房價是否按750萬元計算？）是」（本
    院卷第171頁），核與上訴人自承真正之計算表所載「扣房
    價750萬元」相符（原審卷第115頁）。基此，堪認上訴人購
    買丙○○如附表二房地雙方所約定買賣價金為750萬元。
  3.被上訴人主張該買賣價金餘款於扣除貸款後，已與所欠上訴
    人債務全部抵銷完畢，有無理由？經查：
  (1)被上訴人主張「我們當初是將房子給上訴人抵償全部債務。
    」；上訴人則辯稱：「雙方當時約定除代償銀行貸款444萬
    1455元外，另抵銷系爭借款至88年5月之利息、違約金及本
    金70萬元，故尚餘借款本金272萬元」（本院卷第121頁至第
    122頁），並當庭提出計算方式為：「屆期未清償借款，按
    系爭抵押權設定書約定，應自86年8月7日（按：書狀誤載為
    86年7月8日）起至88年5月加計本金每百元每日加征新台幣
    一角之違約金共計236萬元（按：書狀誤載為272萬元），連
    同未清償借款本金342萬元及代償銀行貸款444萬元，扣除上
    訴人購買附表二房地之價金後，被上訴人未清償債務餘額為
    272萬元」（本院卷第180頁、第207頁）。
  (2)按訴外人丙○○所有如附表二所示之土地，曾向第一銀行設
    定抵押擔保貸款，於丙○○作價750萬元出售予上訴人時，
    抵押借款餘額444萬1455元，由上訴人代為清償後，如附表
    二所示之土地買賣剩餘價金為305萬8545元（750萬元-444萬
    1455元=305萬8545元），此為兩造所不爭，堪信真正。
  (3)被上訴人於原審主張「原告（被上訴人）因負擔不起如此高
    額之利息，導致自86年7月7日起即無法支付利息予被告（上
    訴人），被告遂於87年10月7日前來與另債務人乙○○結算
    利息，自願將利息降至1％，經雙方會算後，原告須給付被
    告利息45萬6000元」（原審卷第62頁）；另被上訴人訴代乙
    ○○於本院亦稱「我們承認有跳票，她也有向法院聲請對我
    們發支付命令，所以我父親才把房子過戶給她，抵銷一切債
    權債務。」（本院卷第177頁正反面），而乙○○以訴外人
    余成武所簽發之第一銀行斗六分行87年10月23日期票號0000
    000面額23萬元及同行87年11月30日期票號0000000面額22萬
    元之支票2紙支付上訴人利息，因到期未能兌現，嗣經上訴
    人聲請原審法院核發87年度促字第11302號、第11917號支付
    命令在案，此有上開支付命令2紙在卷足按（原審卷第64頁
    至第65頁），證人戊○○於原審亦證稱「那二張支票就是利
    息錢」（原審卷第69頁）。參以上訴人於本院言詞辯論時稱
    ：「87年雙方結算結果，被上訴人尚欠利息40幾萬元，所以
    當時開二張支票給上訴人，但後來都跳票了」、「（該二張
    支票的利息金額如何計算？）是依違約金的算法」云云（本
    院卷第185頁），核與被上訴人訴代乙○○所述「雙方於87
    年間曾會算利息」、「被上訴人所付利息支票45萬元部分跳
    票」之情節相符，足認被上訴人主張兩造於87年10月7日間
    會算利息金額45萬6000元，係真實不虛。而依上訴人所稱「
    違約金按每日每百元壹角計算」，每月利息高達10萬2600元
    （本院卷第235頁），此與上訴人所稱「雙方於87年間結算
    利息為40幾萬元」不符，足見雙方於87年間協商結算利息並
    非按借據所記載之違約金計算方式，堪可認定。
  (4)另查，證人丙○○於本院證稱「（將房子過戶給上訴人抵債
    ，當時有無他人在場或寫契約書？）因為當時法院要拍賣，
    所以我就把房子以750萬元給上訴人抵債，一切債權債務全
    部塗銷。」，而證人丙○○所有如附表二所示房地出售上訴
    人之前確曾遭法院查封，亦有系爭土地及建物登記謄本之記
    載足憑（原審卷第20頁、第26頁、第32頁）。另被上訴人訴
    代乙○○於原審稱「因為我生意失敗，我債權人很多，我87
    年12月跑路，所以我沒有去處理，96、97年我名下的不動產
    都被債權人拍賣，很多再拍賣，都賣不出去，從87年以後我
    都不知道這個系爭抵押權沒有塗銷。」（原審卷第69頁反面
    至第70頁），復於本院稱「當時我和我先生（丁○○）已經
    跑路了，只剩我爸爸丙○○，他已70幾歲，不識字，當時他
    因罹患喉癌喉嚨氣切，他就叫上訴人自己去辦過戶，將所有
    債務全部抵銷，但是要幫我們辦理塗銷，她只有跟我爸爸講
    而已，根本沒有去代書那裡。」（本院卷第143頁反面），
    與證人丙○○所述相符，顯見證人丙○○係為避免遭法院拍
    賣及解決系爭共同債務問題，始急著將房地交由上訴人處分
    及抵償積欠之債務。至於上訴人於原審稱「（後來87年10月
    的時候，乙○○是否去跟你結算利息？）當時房子過戶給我
    ，不足的時候才開的。」、「（為什麼該二張支票的支付命
    令，是87年的事情，過戶是在88年5月的時候？）當時房子
    我去過戶，是不足開的支票。」（原審卷第69頁反面至第70
    頁），與上訴人於本院所述「87年雙方結算結果，被上訴人
    尚欠利息40幾萬元，所以當時開二張支票給上訴人，但後來
    都跳票了。」（本院卷第185頁）明顯不符，綜合上開事證
    ，證人丙○○所證「以如附表二所示之房地買賣價金抵銷積
    欠上訴人之債務」乙節，應屬非虛，堪予採信。
  (5)依上所述，被上訴人主張「系爭借款之本金、利息及違約金
    等債務，業以上訴人購買證人丙○○所有如附表二所示房地
    之買賣價金餘款抵銷完畢」，堪予採信。
  (6)上訴人另辯稱「縱依被上訴人主張上訴人係以750萬元購買
    上開房也，然扣除代償銀行抵押貸款後僅餘305萬8545元，
    仍不足被上訴人所主張之借貸金額285萬元，及兩造於87年
    10月間結算之利息45萬元，合計330萬元，雖堪信實，然上
    訴人與證人丙○○購買上開房地時，既已約定代償銀行貸款
    後，剩餘買賣價金抵銷系爭借款之本息、違約金等全部債務
    ，依私法自治及處分權之原則（有和解性質），仍為法之所
    許，並不影響系爭借款之本息、違約金已因抵銷(和解)而消
    滅之效力。
  (三)被上訴人請求塗銷系爭變更抵押權登記，有無理由？經查：
  1.兩造於86年4月8日以被上訴人所有之系爭房地設定412萬元
    之抵押權，此為兩造所不爭，並有抵押權設定契約書及土地
    謄本在卷可證（原審卷第12頁至第35頁），嗣於88年8月2日
    以部分清償為由，辦理系爭借款共同擔保物即附表一土地抵
    押權內容變更登記，此有土地（建物）登記申請書資料附卷
    可稽（原審卷第109至115頁，本院卷第61至74頁），兩造對
    此均不爭執。
  2.被上訴人主張「上訴人未經伊同意而將系爭抵押權逕為變更
    登記」等語，上訴人則辯稱「系爭抵押權之變更登記係經被
    上訴人同意」云云。經查：
  (1)兩造於88年8月2日系爭抵押權變更契約書上所蓋用之「丙○
    ○」、「丁○○」、「乙○○」印章（本院卷第70頁），查
    與86年4月8日兩造系爭抵押權設定登記所蓋用之「丙○○」
    、「丁○○」及「乙○○」印章均不相符（本院卷第36頁）
    ，明顯非使用同一印章。而被上訴人於原審起訴時即主張88
    年8月2日系爭抵押權變更契約書上「丙○○」、「丁○○」
    、「乙○○」之印章係屬偽造（原審卷第7頁、第55頁、第
    70頁反面、第143頁反面），上訴人迄至本院言詞辯論時均
    未就上開印章之真正舉證證明，則上開抵押權變更登記「丙
    ○○」、「丁○○」、「乙○○」之印章是否為被上訴人等
    所交付，已有可疑。
  (2)再者，共同借款人乙○○曾於87年6月4日自原住址「雲林縣
    斗六市○○里○○鄰○○街35巷10號」遷址至「雲林縣斗六市
    林頭里12鄰五權街73號」，於88年4月19日遷址至「雲林縣
    斗六市○○里○○鄰○○路25號（92年6月1日門牌整編為埤頭
    路3號）」，惟上訴人於88年8月2日為前開變更登記申請所
    附文件，乙○○身分證影本住所欄仍登載為原住址「雲林縣
    斗六市○○里○○鄰○○路35巷10號」，與86年4月8日系爭抵
    押設定登記時無異，有系爭抵押權設定登記、變更登記資料
    所附乙○○身分證與戶籍謄本影本在卷可資對照（本院第43
    頁、第73頁、第74頁），倘若上訴人業已取得被上訴人等借
    款人之同意而為抵押內容變更登記，衡情共同借款人乙○○
    應會交付更新後之國民身分證，不可能仍使用舊有身分證影
    本至明。
  (3)參以88年8月2日系爭抵押權變更登記資料，係由上訴人將被
    上訴人丁○○、丙○○及乙○○身分證影本交付代書辛○○
    辦理，並由該事務所職員庚○○填寫「抵押權變更申請書」
    內容，因被上訴人、丙○○及乙○○均未親自到場，代書辛
    ○○無法確認是否被上訴人等人之真意，故將填妥之抵押權
    變更申請書等文件交還上訴人，並未向地政事務所送件各情
    ，業據證人（代書）庚○○、辛○○到庭結證明確（本院卷
    第95頁、第109至110頁），上訴人亦自承系爭變更申請書係
    伊本人親自送件辦理（本院卷第204頁），被上訴人所辯「
    不知有抵押權變更之情事」乙節，自堪採信。
  (4)上訴人辯稱「丁○○、丙○○於鈞院準備程序時已自承變更
    抵押權登記書上之印章係真正，應生自認之效力，嗣後不得
    再行翻異」云云。惟查，被上訴人於起訴時即主張88年8月2
    日系爭抵押權變更契約書上「丙○○」、「丁○○」、「乙
    ○○」之印章係屬偽造，衡情不可能嗣後再為相反之自認（
    對己不利）。至於上訴人主張丙○○、丁○○二人於本院99
    年6月2日準備程序中，對於本院調查身分證影本及印章是否
    為渠等所有時，曾表示「是的」（本院卷第94頁及反面），
    顯見丙○○、丁○○二人對變更抵押權契約之真正並不爭執
    云云。經查，本院當日準備程序筆錄僅記載「提示」，對於
    是否提示「第一次設定抵押權契約書」或「第二次變更抵押
    權契約書」未臻明確，兩造雙方既有爭執，本院為求慎重，
    復於99年9月1日再開準備程序，傳訊證人丙○○及被上訴人
    丁○○及證人乙○○三人到庭分別結證稱「（第一次設定抵
    押的印章及身分證是否證人的？提示本院卷第36、42頁，均
    影本）是的。」、「（變更登記的印章及身分證是否證人的
    ？提示本院卷第70頁、72頁均影本）是我的，印章不是。」
    （本院卷第170頁正反面），參以被上訴人自始均主張變更
    抵押權契約書上印章非伊本人所有，依上開事證，本院認定
    變更抵押權契約書上丙○○、丁○○及乙○○三人印章並非
    渠等所有，應屬偽造無誤，上訴人所辯，不足採信。
  5.末按，抵押權為從屬於主債權之附屬權利，於主債權因清償
    、抵銷、免除等原因全部消滅時，隨之歸於消滅。茲系爭抵
    押權所擔保之主債權既經抵銷（和解）而消滅，業見上述，
    被上訴人主張上訴人未經共同借款人丙○○、丁○○及乙○
    ○同意，私將被上訴人等於辦理系爭抵押權設定留存之國民
    身分證影本及另行偽刻渠等三人印章辦理系爭抵押權變更登
    記，應可採信，被上訴人請求塗銷系爭抵押權登記，於法有
    據，應予准許。
五、綜上所述，系爭抵押權所擔保之主債權既經抵銷（和解）完
    畢，而抵押權為從屬於主債權之附屬權利，於主債權因清償
    、抵銷、免除等原因全部消滅時，亦歸於消滅。上訴人未經
    共同借款人丙○○、丁○○及乙○○之同意，私將被上訴人
    等於辦理系爭抵押權設定留存之國民身分證影本及另行偽刻
    渠等印章辦理系爭抵押權變更登記，茲因系爭抵押權已無債
    權存在，上訴人負有塗銷系爭抵押權之義務。從而，被上訴
    人依不動產所有權作用及抵押權消滅之法律關係，請求確認
    上訴人就被上訴人所有如附表一所示之三筆土地，於86年4
    月8日以雲林縣斗六地政事務所斗地普字第5614號收件設定
    權利價值342萬元之抵押權所擔保之債權不存在，並訴請上
    訴人塗銷系爭抵押權登記，洵有理由。原審為上訴人敗訴之
    判決，經核並無違誤。上訴論旨求予廢棄改判，為無理由，
    應予駁回。
六、兩造其餘之主張或舉證，經核均與本件判斷之結果不生影響
    ，爰不逐一論述，附此敘明。
據上論結，本件上訴為無理由，依民事訴訟法第449條第1項、第
78條，判決如主文。
中    華    民    國    99    年    11    月    9     日
                  民事第二庭    審判長法  官  陳光秀
                                      法  官  莊俊華
                                      法  官  曾平杉
上為正本係照原本作成。
不得上訴。
中    華    民    國    99    年    11    月    11    日
                                      書記官  葉秀珍
附表一
┌─┬──────────────┬─┬───┬──┬────────┐
│  │    土地坐落                │  │面積  │    │                │
│編├───┬───┬───┬──┤地│（平方│權利│  備註          │
│號│ 縣市 │ 鄉鎮 ○  段  │地號│目│公尺）│範圍│                │
│  │      │ 市區 │      │    │  │      │    │                │
├─┼───┼───┼───┼──┼─┼───┼──┼────────┤
│１│雲林縣│斗六市│梅林西│294 │原│988.62│全部│重測前：        │
│  │      │      │      │    │  │      │    │內林段152-33地號│
├─┼───┼───┼───┼──┼─┼───┼──┼────────┤
│２│雲林縣│斗六市│梅林西│303 │原│135.41│全部│重測前：        │
│  │      │      │      │    │  │      │    │內林段152-32地號│
├─┼───┼───┼───┼──┼─┼───┼──┼────────┤
│３│雲林縣│斗六市│梅林西│304 │田│642.28│全部│重測前：        │
│  │      │      │      │    │  │      │    │內林段152-5地號 │
└─┴───┴───┴───┴──┴─┴───┴──┴────────┘
附表二
土地部分
┌─┬───────────────────┬─┬───┬──┬───┐
│編│               土地坐落               │  │ 面積 │    │      │
│號├───┬───┬───┬───┬───┤地│（平方│權利│ 備註 │
│  │ 縣市 │ 鄉鎮 ○  段  ○ ○段 │地號  │目│公尺）│範圍│      │
│  │      │ 市區 │      │      │      │  │      │    │      │
├─┼───┼───┼───┼───┼───┼─┼───┼──┼───┤
│１│雲林縣│斗六市│海豐崙│海豐崙│1021-9│田│  22  │全部│      │
├─┼───┼───┼───┼───┼───┼─┼───┼──┼───┤
│２│雲林縣│斗六市│海豐崙│海豐崙│1116-8│田│  98  │全部│      │
└─┴───┴───┴───┴───┴───┴─┴───┴──┴───┘
建物部分
┌──┬──────────────────┬────┬────┐
│    │               建物標示             │        │ 備註   │
│編號├────┬──────┬──────┤權利範圍│        │
│    │  建號  │  建物門牌  │  基地坐落  │        │        │
├──┼────┼──────┼──────┼────┼────┤
│    │        │斗六市育英北│海豐崙段海豐│  全部  │        │
│ １ │  1958  │街111巷9號  │崙小段1116-8│        │        │
│    │        │            │地號        │        │        │
└──┴────┴──────┴──────┴────┴────┘

司法院資訊處製作；財團法人民間司法改革基金會備份。
